【裁判字號】    97,上更(一),15
【裁判日期】    970425
【裁判案由】    違反槍砲彈藥刀械管制條例等
【裁判全文】
臺灣高等法院刑事判決              97年度上更(一)字第15號
上  訴  人  台灣桃園地方法院檢察署檢察官
被      告  乙○○
選任辯護人  扶助律師徐建弘律師
上列上訴人因被告違反槍砲彈藥刀械管制條例案件，不服臺灣桃
園地方法院九十四年度訴字第一五二六號，中華民國九十五年五
月四日第一審判決（起訴案號：臺灣桃園地方法院檢察署九十四
年度偵字第七一五二號），提起上訴，本院判決後，經最高法院
發回更審，本院判決如下：
    主  文
上訴駁回。
    理  由
甲、公訴人公訴意旨略以：被告乙○○於民國（下同）九十四年
    二月間，以電話聯繫委託姪子甲○○自美國訂購制式空氣長
    槍一支、空氣短槍四支（起訴書誤載為空氣長槍五支），並
    於同年三月二日空運來台後，即委由不知情之洋基運通股份
    有限公司（以下簡稱洋基公司）工作人員以「運動休閒用品
    」為名，報關進口，未經許可而運輸空氣槍。嗣於翌日八時
    十分許，為內政部警政署航空警察局值勤人員會同臺北關稅
    局稽查人員經由Ｘ光檢查儀注檢查獲，並扣得空氣槍長槍一
    枝、空氣槍短槍四枝、盒裝鉛彈五盒、散裝鉛彈及ＢＢ彈一
    包等物。因認被告所為係違反槍砲彈藥刀械管制條例第八條
    第一項未經許可運輸空氣槍罪嫌、同條例第十二條第一項未
    經許可運輸子彈罪嫌及違反懲治走私條例第二條第一項私運
    管制物品進口罪嫌（起訴書誤載為同條項第三項之未遂罪嫌
    ）。公訴意旨認被告涉犯前開罪嫌，無非以：證人即洋基公
    司貨運報關人員邱文欽於警詢中之證述；扣案槍枝經送請內
    政部警政署刑事警察局鑑驗結果，其中制式空氣長槍一枝、
    制式短槍一支，均具殺傷力，有內政部警政署刑事警察局九
    十四年三月十七日刑鑑字第○九四○○三三二一○號鑑驗通
    知書附卷可稽，並有前開空氣槍及供上開槍枝使用之盒裝鉛
    彈五盒、散裝鉛彈及ＢＢ彈一包扣案為證；又政府為維護社
    會安全，近年來廣經報章雜誌電視等大眾傳播媒體強力宣導
    ：具有殺傷力之槍砲彈藥，係嚴加取締查緝之違禁物品等情
    ，參以，被告於偵查中自承：伊曾於十餘年前即把玩空氣手
    槍等語，而認被告對此實難諉為不知所輸入者為違禁物品等
    情為主要論據。
乙、上訴人上訴意旨略以：
  一、原判決理由以扣案五支槍枝中僅一支長槍、一支短槍達到
      彈丸單位面積動能每平方公分二十焦耳之殺傷力認定標準
      ，逕論「倘被告果有運輸具殺傷力槍枝資為違法用途之主
      觀犯意，衡情應全部選購具強大殺傷力之槍枝走私，無須
      於所承擔風險一致之情況下，僅走私少數之具殺傷力槍枝
      」，用以否定被告之主觀犯意。然而原判決未能慮及槍枝
      殺傷力程度並非被告本人所能控制，此乃與槍枝用途、樣
      式、價錢等因素有關，係製造槍枝廠商於設計、製造槍枝
      時考量設計能力、品質等條件，而製造、出售殺傷力大小
      固定之槍枝。再者，依被告供述其僅交代遠在美國留學之
      姪子代為購買槍枝，至於數量、價錢均未事先確認告知，
      此種毫不聞問態度顯與其供述因在美國購槍價格便宜而委
      人代購之用意，有所矛盾，反而適足彰顯出其對購槍數量
      、殺傷力大小均在所不問之心態。
  二、綜觀全卷與審理庭交互詰問內容，被告對於槍枝數量、殺
      傷力大小均未特別交代，更未明確告知代購人甲○○必須
      購買合法無殺傷力之槍枝，而鑑定人林弘杰已證述鑑定槍
      枝均採最有利於被告之最低焦耳數為鑑定結果，是以，本
      件除具殺傷力之其餘扣案三支槍枝未必均無殺傷力，被告
      就槍枝有無殺傷力之重要事項未予明確交代甲○○應購買
      合法物品，顯對於槍枝可能具有殺傷力之事實具有預見可
      能性，且縱使進口槍枝具有殺傷力亦不違背其本意，乃對
      本件槍枝具有殺傷力之事實具有未必故意，此業據蒞庭檢
      察官於言詞論告中點明重點，原判決未予說明未必故意部
      分之認定，顯有判決不備理由之違法。
  三、衡酌被告自稱已把玩空氣槍枝達十餘年經驗，其應已對各
      國槍枝廠牌、型式具有深入了解，尤其是空氣槍種類更應
      有較為專精之認識，對於我國法令將槍枝認定為違禁物而
      列為管制進口物品，基於維護社會治安之共同目的，在政
      府極力宣導之下，不僅一般民眾已有認知，具有玩槍多年
      經驗之被告，自難諉為不知。被告縱使未將本件進口槍枝
      作何特別包裝，亦僅能證明其疏未事先交代姪子甲○○將
      槍枝予以妥善包裝。更可能被告意圖鬆懈關員心防，刻意
      保留美國商店包裝之空氣槍外盒，萬一於關員詢問時有所
      依據大聲抗辯自己之無辜不知情，一旦僥倖得以進口成功
      ，亦可能轉售或自行從事改造槍枝而危害社會。不能僅因
      被告係委人代購而由美國進口時查獲，本身未曾接觸過扣
      案槍枝即遽認被告得以置身事外、脫免卸責，原判決認定
      理由應有違背經驗與論理法則之嫌。
  四、況且，重要證人甲○○未曾到庭說明，原審為求訴訟經濟
      ，曉諭被告自動放棄聲請傳訊詰問，則對於本案被告如何
      委託購買，委託範圍、購買槍枝數量、價格等內容，均與
      被告主觀認識、有無犯罪故意等息息相關，原審實有未盡
      調查能事之違法。綜上論述，請將原判決撤銷，另為適當
      合法判決。
丙、被告答辯部分：
    訊據被告堅決否公訴人所指之犯行，辯稱：伊對系爭槍枝之
    殺傷力、型號並無認識；甲○○為被告購買之槍枝類型，被
    告並不清楚，是被告主觀上並無故意。購買槍枝時有詢問廠
    商，當時係符合標準，且被告並非直接買槍之人，是無法得
    知槍枝類型，被告亦係於為警查獲時始知悉系爭槍枝違法，
    被告應無犯罪之故意。
丁、程序部分：
  壹、證據清單：
      證據一：被告乙○○供述（警詢、偵訊、原審、本院）。
      證據二：證人邱文欽證述（警詢）。
      證據三：證人林弘杰證述（原審）。
      證據三之一：證人甲○○證述（本院）。
      證據四：內政部警政署九十四年三月十七日刑鑑字第○九
              四○○三三二一○號槍彈鑑定書。
      證據五：Ｘ光檢查儀注檢貨物報告表。
      證據六：進口報關。
      證據七：財政部臺北關稅局九十四年三月三日北遞移字第
              ○九四○一○○一○七號函。
      證據八：蒐證照片。
      證據九：內政部警政署刑事警察局九十四年十月四日刑鑑
              字第○九四○一三六八一八號函。
      證據十：扣案之制式空氣長槍一枝、制式空氣手槍四枝、
              盒裝鉛彈五盒、無鉛彈丸一盒、散裝鉛彈及ＢＢ
              彈一包。
  貳、證據能力：
    一、本件辯護人於本院準備程序時對於證人邱文欽在警詢時
        之證言，主張無證據能力。按被告以外之人於審判外之
        言詞或書面陳述，除法律有規定者外，不得作為證據，
        刑事訴訟法第一百五十九條第一項定有明文，上開證言
        復不符合同法第一百五十九條之二、第一百五十九條之
        三有關傳聞法則例外之規定，該證言自無證據能力。
    二、本件證據一被告之供述，被告及其辯護人並未主張無證
        據能力；另證據四至證據九除及證據八外，符合刑事訴
        訟法第一百五十九條之四之傳聞法則之例外規定，而均
        得作為本件之證據。
    三、證據八、證據十被告及其辯護人並未於本院言詞辯論終
        結前表示無證據能力，復查其取得過程無何明顯瑕疵，
        而應可作為本件之證據。
戊、本院認為被告無罪之理由：
  壹、按犯罪事實應依證據認定之，無證據不得推定其犯罪事實
      ；又不能證明被告犯罪者，應諭知無罪之判決，刑事訴訟
      法第一百五十四條、第三百零一條第一項分別定有明文。
      次按事實之認定，應憑證據，如未能發現相當證據，或證
      據不足以證明，自不能以推測或擬制之方法，以為裁判基
      礎；又認定不利於被告之事實，須依積極證據，苟積極證
      據不足為不利於被告事實之認定時，即應為有利於被告之
      認定，更不必有何有利之證據（參見最高法院四十年臺上
      字第八六號及三十年上字第八一六號判例）。
      再按刑事訴訟上證明之資料，無論其為直接或間接證據，
      均須達到通常一般之人均不致有所懷疑，而得確信其為真
      實之程度，始得據為有罪之認定，若關於被告是否犯罪之
      證明未能達此程度，而有合理懷疑之存在，致使無從形成
      有罪之確信，根據「罪證有疑，利於被告」之證據法則，
      即不得遽為不利被告之認定（參見最高法院二十九年上字
      第三一０五號、七十六年台上字第四九八六號判例）。
  貳、據證人甲○○到庭證稱：在九十四年二月有接到被告的電
      話請我去購買空氣槍；當時被告打電話給我說他看到夜市
      有人買賣空氣槍，我說我買比較便宜，當時被告並未指明
      要買哪一類型槍枝；他僅說全部的預算是新台幣八千元，
      並沒有說要買何型號；我就去西雅圖fredmary大賣場買了
      約台幣九千元的東西；我買的空氣槍是放置於大賣場運動
      用品店；當時賣給我的人沒有告知槍枝的性能；不知道有
      無殺傷力，因為沒有拆開；買的時候沒有試用這些槍枝；
      用UPS給的紙盒包裝寄回臺灣；UPS裝箱時有寫上產品的品
      名；之前被告沒有委託我買入類似的物品；賣的人沒有告
      訴我這些槍枝有無殺傷力等語甚詳（參見本院卷第四十二
      頁），核與被告歷次於警詢、檢察官訊問、原審暨本院審
      理期間多次陳述情節相符。
      而扣案之空氣槍確係委由洋基公司循正常貨運運輸流程報
      關進口，除原空氣槍之紙盒外包裝外，別無其餘偽裝，更
      於進口報單中清楚載明收件人為被告之女劉惠安，所留電
      話為被告自身使用之0000000000手機門號，此
      有進口報單及相關文件附卷可稽（見偵查卷第十二頁至第
      十四頁），並經原審當庭勘驗無訛，顯見被告及甲○○並
      無隱匿真正收件人之意，核與一般走私運輸非法物品多掏
      空心思偽裝、夾藏之犯罪行徑大異其趣。至於公訴人雖認
      被告係以「ＳＰＯＲＴＩＮＧ  ＤＯＯＤＳ（運動休閒用
      品）」為名報關進口，而有掩飾之意，然查，上開進口報
      單上同時載有「ＡＩＲ  ＳＯＦＴ」字樣（見偵查卷第十
      二頁），據證人即具有專業槍彈知識之鑑定人林弘杰於本
      院審理中證稱：所謂「ＡＩＲ  ＳＯＦＴ」意指「速度較
      慢之空氣槍」（見原審九十五年一月九日審理筆錄第九頁
      ），亦與證人甲○○前開所述相符。是以，公訴人據此認
      定被告以「運動休閒用品」為名報關進口，而有掩飾之意
      之推論，似嫌無據。
  參、次查，本案扣案之槍枝，包括長槍一支、短槍四支，經送
      請內政部警政署刑事警察局以性能檢驗法、動能檢驗法鑑
      驗結果：制式空氣長槍一枝（槍枝管制編號000000
      0000），係美國ＣＲＯＳＭＡＮ廠一○七七型制式空
      氣長槍，經以四點五ｍｍ口徑，重零點五公克之鉛彈試射
      ，數據顯示單位面積動能分別為每平方公分四十六點五、
      四十三點三二、三十九點七四焦耳；短槍一支（槍枝管制
      編號0000000000），係美國ＣＲＯＳＭＡＮ廠
      ＡＵＴＯ  ＡＩＲII型制式空氣手槍，經以四點五ｍｍ口
      徑，重零點三四公克之鉛彈試射，數據顯示單位面積動能
      分別為每平方公分二十一點八六、二十二點七八、二十一
      點二五焦耳（另以扣案四點五ｍｍ口徑，重零點五二公克
      之鉛彈試射，數據顯示單位面積動能分別為每平方公分二
      十五點五四、二十四點七三、二十二點七六焦耳）；短槍
      一支（槍枝管制編號0000000000），係美國Ｃ
      ＲＯＳＭＡＮ廠一○○八型制式空氣手槍，經以四點五ｍ
      ｍ口徑，重零點五公克之鉛彈試射，數據顯示單位面積動
      能分別為每平方公分十八、十六點五八、十六點零三焦耳
      ；短槍一支（槍枝管制編號0000000000），係
      日本Ｄａｉｓｙ廠ＰＯＷＥＲＬＩＮＥ一五ＸＴ型制式空
      氣手槍，經以四點五ｍｍ口徑，重零點三四公克之鉛彈試
      射，數據顯示單位面積動能分別為每平方公分十八點三四
      、十八點零六、十八點零六焦耳；短槍一支（槍枝管制編
      號0000000000），係西班牙ＧＡＭＯ廠Ｐ－二
      三型制式空氣手槍，經以四點五ｍｍ口徑，重零點三四公
      克之鉛彈試射，數據顯示單位面積動能分別為每平方公分
      十七點五一、十七點五一、十六點七焦耳一節，有內政部
      警政署刑事警察局九十四年三月十七日刑鑑字第○九四○
      ○三三二一○號鑑驗通知書一紙附卷可稽（見偵查卷第八
      頁以下），並經鑑定人即內政部警政署刑事警察局鑑識科
      物理組巡官林弘杰到庭證述明確（見原審九十五年一月九
      日審理筆錄）。核諸上開鑑定結果，並未明確認定該等槍
      枝是否具有殺傷力，惟依據鑑定後附之「殺傷力相關數據
      」顯示：依刑事警察局對活豬做射擊測試結果，彈丸單位
      面積動能達每平方公分「二十四焦耳」，足以穿透豬隻皮
      肉層；依據日本科學警察研究所之研究結果，彈丸單位面
      積動能達每平方公分「二十焦耳」則足以穿入人體皮肉層
      。依此標準，上開扣案之五支槍枝，實際上只有前述長槍
      （槍枝管制編號0000000000）、短槍各一支（
      槍枝管制編號0000000000）達到此標準，其中
      該短槍更僅略微超過日本科學警察研究所所指每平方二十
      焦耳之臨界點，而仍未達刑事警察局有關每平方公分二十
      四焦耳之門檻。倘被告果有運輸具殺傷力槍枝資為違法用
      途之主觀犯意，衡情應全部選購具強大殺傷力之槍枝走私
      ，無須於所承擔風險一致之情況下，僅走私少數之具殺傷
      力槍枝。
  肆、又扣案之盒裝鉛彈，經本院依職權送請內政部警政署刑事
      警察局鑑定結果，分係口徑四點五ｍｍ鉛彈五盒、口徑四
      點五ｍｍ無鉛彈丸一盒、口徑四點五ｍｍ鉛彈及四點五ｍ
      ｍＢＢ彈混合裝一盒。因子彈係由彈殼、底火、火藥、發
      射體四部分組成，一般子彈具有殺傷力，係因子彈底部受
      撞擊後底火引燃彈殼內火藥所產生之能量為發射體（彈頭
      ）之動能，從子彈鑑定觀點，本案彈丸均係單一發射體，
      不具獨立之能量儲存形式，故「不具殺傷力」，此有該局
      九十四年十月四日刑鑑字第○九四○一三六八一八號函附
      卷可稽（見原審卷第四十一頁）。公訴人亦當庭表示同意
      該鑑定結論（見原審卷第六十八頁）。準此，上開扣案子
      彈既經鑑定確認並無殺傷力，被告即無從構成公訴人所指
      違反槍砲彈藥刀械管制條例第十二條第一項之未經許可運
      輸子彈罪嫌甚明。
  伍、至於公訴人雖另以：具有殺傷力之槍砲彈藥，係政府嚴加
      取締查緝之違禁物品，參以被告於偵查中自承曾於十餘年
      前即把玩空氣手槍之情，而認被告對於所輸入者為違禁物
      品一節難諉為不知云云。然查，公訴人以被告曾於十餘年
      前有把玩空氣槍紀錄之前提，因此據以推論出被告明知本
      案輸入之物品均屬違禁物之結論，似犯有邏輯跳躍之謬誤
      ，而難以理解。反面推之，公訴人既然認定被告有把玩空
      氣槍之興趣，更足佐證被告所辯：認定進口之空氣槍均屬
      玩具槍，目的在好奇、把玩，且因便宜而一次購入五把之
      辯解確屬可採。加以被告並無任何犯罪前科，此有本院被
      告前案紀錄表一紙附卷可稽，且其確有正當工作，品行、
      素行尚佳，並非為非作歹之徒，實難想像其甘冒運輸槍彈
      之嚴刑重責，而起意一次走私多達五把長短槍，其動機、
      目的何在？此等本院所生合理懷疑未經排除前，此利益應
      歸於被告而應為被告有利之認定。
  陸、按刑事訴訟法第一百六十一條已於民國九十一年二月八日
      修正公布，其第一項規定：檢察官就被告犯罪事實，應負
      舉證責任，並指出證明之方法。因此，檢察官對於起訴之
      犯罪事實，應負提出證據及說服之實質舉證責任。倘其所
      提出之證據，不足為被告有罪之積極證明，或其指出證明
      之方法，無從說服法院以形成被告有罪之心證，基於無罪
      推定之原則，自應為被告無罪判決之諭知（最高法院九十
      二年台上字第一二八號判例參照）。
      又同法第一百六十三條亦在同時一併修正，證據調查應以
      當事人為主，法院為輔，而僅具補充及輔助地位，該條第
      二項前段規定，法院為發現真實，「得」依職權調查證據
      ，舊規定則係「應」依職權調查證據，則是否補充介入調
      查，成為法院職權裁量事項，非謂負有調查之義務，檢察
      官舉證責任始終存在，倘檢察官未能善盡實質的舉證責任
      ，法院以被告犯罪不能證明而為無罪判決時，如檢察官僅
      以法院未作補充介入調查為唯一理由而提起上訴，其上訴
      即非有理。至同條第二項但書係立法部門自提修正草案，
      為司法院研擬草案內容所無，惟自刑事訴訟法責成檢察官
      負擔實質的舉證責任以後，法院發見真實釐清案情之查證
      義務，較德國刑事訴訟法要求該國法官應盡其澄清義務之
      程度為輕，被告受無罪推定，檢察官舉證責任不因第二項
      有但書之規定而得以減免。是該條第二項但書所指事項，
      應均以有利於被告之考量方得為之，否則，對檢察官未盡
      實質舉證責任之案件，竟要求法院接續依職權調查不利於
      被告之證據，豈非形同糾問，殊與修法本旨有違（參見朱
      石炎著，刑事訴訟法上第一八四頁至第一八六頁）。
      本件扣案之空氣槍既均係被告之姪子甲○○個人自美國購
      得，已如前所述，被告自始至終均未接觸，為公訴人於起
      訴書中所認定明確，倘公訴人仍認被告對於扣案空氣槍具
      有殺傷力一節確有認識，則應就被告確實有對甲○○購買
      之空氣槍廠牌、型號、單位面積動能均有所指示，以及被
      告與甲○○均明知扣案之空氣槍具有殺傷力等節負實質之
      舉證責任，並指出證明之方法，否則依據上揭實務見解，
      本院依法自應為被告無罪判決之諭知。
己、維持原判決及駁回上訴之理由：
  壹、查原審因認被告無其他積極客觀證據，足以證明被告有檢
      察官所指之犯行，並使原審達到確信，而為被告無罪之諭
      知尚無不合，應予維持原判決。
  貳、上訴人即檢察官以前述理由提起上訴，雖非無據，惟尚無
      法使本院對被告犯行形成確信不疑之心證，其指摘原判決
      不當，即難認為有理由，所提上訴應予駁回。
據上論斷，應依刑事訴訟法第三百六十八條，判決如主文。
本案經檢察官王壬貴到庭執行職務。
中    華    民    國    97    年     4    月    25    日
                  刑事第十八庭審判長法  官  吳鴻章
                                    法  官  段景榕
                                    法  官  陳健順
以上正本證明與原本無異。
如不服本判決，應於收受送達後十日內向本院提出上訴書狀，其
未敘述上訴之理由者並得於提起上訴後十日內向本院補提理由書
（均須按他造當事人之人數附繕本）。
                                    書記官  朱家惠
中    華    民    國    97    年    4     月    25    日


司法院資訊處製作；財團法人民間司法改革基金會備份。
